【裁判字號】    89,簡上,307
【裁判日期】    900330
【裁判案由】    清償會款
【裁判全文】
臺灣臺中地方法院民事判決  八十九年度簡上字第三○七號
    上  訴  人    丙○○
    訴訟代理人    杜立兆  律師
    複  代理人    林家進  律師
                  顏明壽      .
    被  上訴人    國譯鋼鐵有限公司  住台中縣豐原市○○○路九０八號
    法定代理人    甲○○      .
    訴訟代理人    游琦俊  律師
    複  代理人    乙○○      .
右當事人間請求給付會款事件，上訴人對於中華民國八十九年六月十六日本院豐原簡
易庭八十九年度豐簡字第四一八號第一審判決提起上訴，本院判決如左：
    主  文
原判決關於命上訴人給付被上訴人金額超過新台幣肆拾萬捌仟捌佰元及自民國八十
九年三月三十日起至清償日止，按週年利率百分之五計算之利息部分，暨該部分假執
行之宣告，並命上訴人負擔訴訟費用部分之裁判均廢棄。
右廢棄部分被上訴人在第一審之訴駁回。
其餘上訴駁回。
第一審訴訟費用關於命上訴人負擔部分，及第二審訴訟費用部分，由上訴人負擔八分
之七，餘由被上訴人負擔。
    事  實
甲、上訴人方面：
  一、聲明：
    (一)原判決不利於上訴人部分廢棄。
    (二)右廢棄部分，被上訴人在第一審之訴及假執行之聲請駁回。
  二、陳述：除與原判決記載相同者，予以引用之外，補稱：
    (一)被上訴人曾由其法定代理人甲○○之父母朱榮發、王貴香代理，應募參加上訴
      人於民國八十一年九月十五日所召集之合會，該合會原僅係二十四會，後因訴
      外人鍾木樹及朱麗君（甲○○之妹）加入，始增為二十六會，會期自八十一年
      九月十五日至八十三年十月十五日，採內標制，每會金額為新臺幣（以下同）
      二萬元，被上訴人參加二會，並分別於第八期即八十二年四月十五日以三千五
      百元之標金，標得當期會款四十三萬七千元，及第十期即同年六月十五日以三
      千二百元之標金，標得當期會款四十四萬八千八百元，上訴人均已如數給付得
      標會款，嗣上開合會自八十二年九月起因故停會後，被上訴人即未繳納死會會
      款，計尚欠上訴人死會會款五十六萬元（尚有十四期，上訴人參加二會，每會
      每期應繳死會會款二萬元： 20000×2×14=560000），爰以該筆債務主張與本
      件上訴人積欠被上訴人之死會會款債務五十七萬元互為抵銷。
    (二)上訴人於召集合會時，曾製作一式多份會簿，分別交由各會員各自持有，兩造
      所分別提出之上開會簿原本即為其中二份（上訴人係於原審八十九年六月二日
      期日當庭提出，被上訴人當時對此並無意見，被上訴人係於鈞院八十九年八月
      十八日以附件提出），上開二份原本並經鈞院當庭查驗內容，互核相符，由此
      可見均屬真正。
    (三)兩造互相參加對方合會，會首給付會款予得標會員，向未要求會員簽發收據，
      此乃基於信任慣例，是上訴人給付被上訴人得標會款，雖均未要求被上訴人簽
      收，惟不得憑此認定上訴人未給付被上訴人得標會款，況若上訴人未給付被上
      訴人於第十期（八十二年六月十五日）之得標會款，何以被上訴人同意給付上
      訴人於三個月後即八十二年九月十日之得標會款而未主張抵銷？事後亦從未向
      上訴人請求得標會款﹖顯與演繹法則不符。
    (四)上訴人召集之合會原無擁有多數會份之會員，須於會期過半後始可再標之約定
      ，此由會員王炳一係於第二期及第十一期（該期係王俊龍借用王炳一之名義加
      入）得標，會員何坤田係於第三期及第九期得標可證。再者上訴人所召集之合
      會於第十三期即八十二年九月起即已宣告停會，被上訴人稱伊於八十二年九月
      十五日始標得第二會，確與事實不符。
    (五)證人涂劉彩鳳雖證稱：「我聽宏大老闆娘說誰標到，會簿寫的與實際不符，上
      訴人收會錢時會在會簿上註明誰標到的，倒會後有聽說上訴人有冒國譯名義冒
      標．．」，惟其既稱係「聽宏大丈闆娘說．．」、「有聽說．．」，則其所證
      顯係傳聞證據，自無證據能力。
    (六)上訴人召集之合會，雖將並未參加之訴外人張源廉列名於會簿上，惟此乃因張
      源廉原有答應，事後又反悔，因會簿已發，該會始由上訴人承接，此並據張源
      廉到庭證明屬實，足證上訴人提出之會簿之記載確屬真實。
  三、證據：除援用原審之立證方法，並提出會簿影本一紙，及聲請訊問證人何坤田
      、王炳一、張源廉、江道深。
乙、被上訴人方面：
  一、聲明：駁回上訴。
  二、陳述：除與原審判決書所載者相同茲予引用外，補稱：
    (一)被上訴人參加上訴人召集之合會，先於八十二年四月十五日即第八期得標後，
      因上訴人要求另一活會必須超過一半後始可再標，即須至八十二年九月十五日
      後始可標得第二會，惟上訴人卻於八十二年九月十五日宣布其所召集之合會倒
      會，是上訴人空言主張被上訴人於其所召集之合會，在八十二年六月十五日已
      標到第二會，並主張以被上訴人應給付之死會會款抵銷，惟均無法明確舉出明
      確之人證、物證以證實其究於何時？何地？如何交付其所稱之被上訴人八十二
      年六月十五日所標得之第二次得標會款予被上訴人之事實，足見其主張確無可
      採。
    (二)本件上訴人於八十二年九月十日標得被上訴人所召集之合會，並於八十二年九
      月十三日取得會款後，隨即於八十二年九月十五日宣布其所召集之合會倒會，
      顯見上訴人向被上訴人標得會款時，早已明知無力繼續維持其所召集之合會。
      是倘上訴人果仍積欠其死會會款，則被上訴人於八十二年九月十三日收取所標
      得會款時，必當與上訴人結算相抵而絕無可能另開立十九紙遠期支票。是依上
      訴人於取得會款二日後即宣布倒會，及其利用朱榮發、陳貴香欠缺票據法律常
      識之弱點，故意簽發未填發票日之無效支票交予朱、陳二人供擔保，以騙取會
      款等情以觀，益見本件非僅厥無如上訴人所稱之由被上訴人於八十二年六月十
      五日得標及其已交付會款予被上訴人之事實，甚且本件根本即是上訴人八十二
      年九月間標得合會會款後，明知無力繼續繳納會款而仍蓄意向被上訴人詐得會
      款並惡意倒會！
    (三)又上訴人另以被上訴人尚未就其所召集之合會應領會款有所請求，進而推論其
      確已交付應領會款予被上訴人云云，更屬狡辯。蓋被上訴人選擇就系爭會款先
      行請求乃被上訴人之權利行使考量，非謂「債權人尚未對債務人求償」即等於
      「債務人未欠債權人」，此觀諸上訴人亦自承積欠朱麗如會款未還，惟朱麗如
      亦未依法訴請被上訴人清償等情即明。
    (四)證人朱榮發、陳貴香已於八十九年九月十九日鈞院審理中證稱，彼等於八十九
      年六月二日原審審理中，均未曾供稱國譯公司有於八十二年六月十五日標到第
      二次會，及國譯公司曾以應繳納死會會款債務五十二萬元，與丙○○所積欠國
      譯公司之所標得會款債權相抵銷等證詞，該原審筆錄與原審判決之記載、認定
      有誤等語。且證人朱榮發於八十九年九月十九日鈞院審理中所提出之說明書二
      張，其內容將富瑋公司及朱麗如部分與兩造間之會款糾紛混為一談，計算有誤
      ，並無可採。
    (五)上訴人固曾提出記載國譯公司於八十二年六月十五日得標之互助會簿一本以為
      其主張之佐憑。惟查，該互助會簿係上訴人自己所記載者，尚難執此即認其主
      張為真正，更況依證人即活會會員涂劉彩鳳（以其夫涂明瑞名義加入該合會）
      八十九年十一月二十一日鈞院所證：「…我聽宏大老闆娘說誰標到，會簿寫的
      與實際不符，上訴人收會錢時會在會簿上註明誰標到的。倒會後有聽說上訴人
      有冒國譯名義冒標。」等語亦明上開互助會簿之記載，亦不足證明上訴人之主
      張為可採！
  三、證據：除援用原審之立證方法，並提出支票影本十九紙、會簿影本一紙，及聲
      請訊問證人朱榮發、涂劉彩鳳。
    理    由
一、本件被上訴人起訴主張：上訴人於八十二年三月十日起，以「阿富」名義參加被
    上訴人所召集之合會一會，每會三萬元，會期自八十二年三月十日起至八十四年
    四月十日止，共計二十六會，採取內標制。嗣上訴人於八十二年九月十日得標，
    並於同年月十三日收取得標會款後，應按月給付被上訴人死會會款三萬元，詎上
    訴人自八十二年十月份起至八十四年四月十日止，共計十九個月之死會會款合計
    五十七萬元，迄未給付，屢催未果，因本於合會之法律關係，訴請上訴人應給付
    五十七萬元，及自八十九年三月三十日起至清償日止，按年息百分之五計算之利
    息之判決（原審判命上訴人給付四十七萬八千八百元，及自八十九年三月三十日
    起至清償日止，按年息百分之五計算之利息，而駁回被上訴人其餘部分請求，未
    據被上訴人聲明不服，已告確定）。
二、上訴人則以：其雖有參加被上訴人所召集之合會，且於八十二年九月間標取得會
    款後，即未按月繳納死會會款三萬元之事實，然因被上訴人亦另自八十一年九月
    十五日起，參加其所召集之合會二會，每會二萬元，會期自八十一年九月十五日
    起至八十三年十月十五日止，共計二十六會，採取內標制，而被上訴人就所參加
    之二會，先後於八十二年四月、六月間得標，並取得合會會款後，卻自八十二年
    九月以後，即未按月繳納該二會死會會款四萬元，計被上訴人尚積欠上訴人死會
    會款五十六萬元。再就被上訴人所召集之上開合會，尚以上訴人所開設之富偉股
    份有限公司（下稱富偉公司）名義參加一會，該會當時為活會，亦繳納活會會款
    至八十二年八月底止，爰以被上訴人所積欠之上開死會會款五十六萬元及以上訴
    人所開設之富偉公司所繳納之活會會款，主張與被上訴人所請求之本件系爭互助
    會款加以抵銷等語資為抗辯。
二、被上訴人主張，上訴人參加被上訴人所召集之合會一會，每會三萬元，採取內標
    制，嗣上訴人於八十二年九月十日得標後並取得會款後，自八十二年十月起至八
    十三年四月十日止，共計十九個月之死會會款合計五十七萬元，迄未給付等情，
    為上訴人所不爭，復據被上訴人提出互助會會單一紙、支票十九紙為證，及經證
    人即經被上訴人授權處理上開互助會事誼之朱榮發、陳貴香於原審到庭證稱屬實
    ，堪信其主張為真實。
三、本件上訴人抗辯被上訴人亦另參加上訴人所召集之合會二會，每會二萬元，採取
    內標制，而被上訴人就所參加之二會，先後於八十二年四月十五日及六月十五日
    間得標，並取得會款後，卻自八十二年九月起至八十三年十月止，共計十四個月
    之二會死會會款合計五十六萬元未給付，爰主張抵銷等語，被上訴人固不爭執有
    參加上訴人召集上開合會，並於八十二年四月十五日得標並取得會款，且自八十
    二年九月起即未再給付會款，惟否認八十二年六月十五日有得標並取得會款。按
    給付之訴固應由原告（即本件之被上訴人）先負舉證責任，然若原告主張之債權
    額，被告（即本件之上訴人）不為否認，而另以有清償、抵銷或免除等債之消滅
    原因為抗辯者，其舉證責任，即應由被告負之（最高法院二十八年上字第一九二
    ０號判例、四十三年度台上字第一三號判決意旨參照）。本件被上訴人對於上訴
    人有請求給付死會會款五十七萬元之債權，既為上訴人之所自認，則上訴人主張
    對被上訴人亦有五十六萬元之死會會款債權，而予以抵銷，自應由上訴人就該抵
    銷之事實負舉證責任。
四、查上訴人就被上訴人有於八十二年六月標得上訴人召集之合會，業據其提出互助
    會簿為證，雖為被上訴人否認，然被上訴人於原審開庭時，對於該會簿上記載國
    譯（公司）於八十二年六月得標，標金係三千二百元等內容，並無意見及參酌證
    人朱榮發、陳貴香於原審到庭證稱：伊等以被上訴人名義參加上訴人所召集之互
    助會二會，被上訴人分別於八十二年四月十五日及六月十五日，以利息三千五百
    元、三千二百元得標等語，是上訴人所召集之合會，被上訴人確有於八十二年六
    月得標之事實，固足採信。惟就上訴人有無給付被上訴人該次之得標會款一節，
    上訴人雖主張兩造互相參加對方合會，基於信任慣例，會首給付會款予得標會員
    ，向未要求會員簽發收據，是上訴人給付被上訴人得標會款，亦未要求被上訴人
    簽收，況若上訴人未給付被上訴人於第十期（八十二年六月十五日）之得標會款
    ，何以被上訴人同意給付上訴人於三個月後即八十二年九月十日之得標會款而未
    主張抵銷云云，然皆為被上訴人否認。經查，本件被上訴人於給付上訴人得標會
    款，即同時要求上訴人簽發十九紙遠期支票為憑證，有被上訴人提出之支票十九
    紙為證，是非如上訴人所稱兩造給付對方得標會款，均無簽收情況，而本件上訴
    人召集之合會，每次得標之會款，總數均在四、五十萬元之間，且參加人數亦有
    二十餘人，時間長達二年二個月，則為免生滋生爭端，會首於給付得標會款，竟
    無任何簽收當憑據，即與常情有違。再者證人朱榮發、陳貴香於原審到庭證稱：
    「．．．有經過原告（被上訴人）同意，標到二個會，拿到其中一會款，第二個
    會標到但未收到會款，也是標到八十二年九月止，停標後，我也沒有再繳會款，
    後來有找被告（上訴人），但都沒有處理，因標到會錢沒有給我們，因此我們就
    把他抵掉．．．」等語，又被上訴人與上訴人所召集之合會，係屬完全不同之債
    權債務關係，二者並無必然關連性，如無其他證據證明，自不僅憑上開推論之詞
    ，遽認上訴人業已給付被上訴人八十二年六月十五日之得標會款；此外，上訴人
    復未能就交付得標會款之事實，提出確實之憑證，則上訴人所稱其已將第二次得
    標會款給付被上訴人等情，不足採信。
五、按二人互負債務，而其給付種類相同，並均屆清償期，得以其債務與他方之債務
    ，互為抵銷，民法第三百三十四第一項定有明文。本件上訴人主張其所召集之合
    會，連會首共有二十六會，被上訴人於八十二年六月得標利息金額為三千二百元
    ，當時連上訴人會首在內已得標死會，自八十一年九月起至八十二年五月止，共
    有九會，扣除其中被上訴人先前已得標應繳納之死會會款一會，應尚有死會八會
    ，另活會則尚有十六會，有上訴人所提出之互助會簿為證，且為被上訴人所不爭
    ，而該合會因採內標制，則該次得標會款應為四十二萬八千八百元（ 8x20000
     +16x16800=428800），而上開得標會款債權，如上所述，既經被上訴人授權處
    理該合會事誼之朱榮發、陳貴香向上訴人主張與所積欠上訴人死會會款五十六萬
    元債務相抵銷，則就上訴人所召集之該互助會，被上訴人所積欠上訴人應繳納之
    死會會款，經抵銷後，應僅為十三萬一千二百元（000000-000000=131200），故
    上訴人就其所召集之上開合會，就被上訴人所積欠之死會會款，僅得於十三萬一
    千二百元範圍內主張抵銷。又上訴人所稱其另以所負責開設之富偉公司名義參加
    被上訴人所召集之上開合會一會，並已繳納會款至八十二年八月底止，當時為活
    會等情，雖為被上訴人所不否認，並經證人朱榮發、陳貴香證稱在卷。然富偉公
    司與其負責人即上訴人個人，在法律上乃屬不同人格與權利義務主體，二者不得
    加以混淆，則上訴人所開設之訴外人富偉公司，所繳納上開活會會款，縱得向被
    上訴人請求返還，其權利主體亦為訴外人富偉公司，而非上訴人，則上訴人另主
    張據以該屬於訴外人富偉公司之債權，與其個人所積欠被上訴人之合會會款相抵
    銷，自屬無據，不予准許。
六、按一般民間合會，係會首與會員間之債權、債務契約，會員除向會首領取得標金
    外，在得標前須按期繳納活會會款，得標後須按期繳納死會會款（最高法院六十
    七年度臺上字第三００八號判例參照）；又按給付無確定期限者，債務人自得請
    求給付之時，經其催告而未為給付，自受催告時起遲延責任，民法第二百二十九
    條第二項前段定有明文。綜上所述，被上訴人所得請求上訴人給付之死會會款為
    五十七萬元，扣除上訴人主張抵銷之十三萬一千二百元，則被上訴人所得請求之
    會款應為四十三萬八千八百元。從而，被上訴人本於合會之法律關係，請求上訴
    人給付四十三萬八千八百元，及自支付命令狀繕本於八十九年三月二十九日送達
    翌日即八十九年三月三十日起至清償日止，按週年利率百分之五計算之利息，為
    有理由，應予准許。原審就此部分為被上訴人勝訴之判決並准宣告假執行，核無
    不合，上訴人指原判決所命給付四十七萬八千八百元本息部分為不當，求予廢棄
    ，於該四十三萬八千八百元本息範圍內，自非有理由，就此部分上訴，應予駁回
    。逾此部分，原判決尚有未當，應由本院廢棄改判，駁回該部分被上訴人在第一
    審之訴。又本件係本於合會有所請求而涉訟，法院應依職權宣告假執行，被上訴
    人於第一審訴訟中為此聲明，亦僅係促請法院為職權之發動而已，無庸為駁回其
    聲明之判決。
七、本件事證已臻明確，兩造其餘攻擊防禦方法及舉證，與本件判決結果均不生影響
    ，不另贅敘。
八、據上論結，本件上訴為一部有理由，一部無理由，依民事訴訟法第四百三十六條
    之一第三項、第四百五十條、第四百四十九條第一項、第七十九條但書，判決如
    主文。
中      華      民      國    九十      年      三      月    三十      日
                            臺灣臺中地方法院民事第三庭
~B審判長法官  張瑞蘭
~B法      官  林源森
~B法      官  楊國精
右為正本係照原本作成
不得上訴。
中      華      民      國    九十      年      三      月    三十      日
~B法院書記官  蔡宜晴


司法院資訊處製作；財團法人民間司法改革基金會備份。
